臺灣臺中地方法院刑事判決　 　　　　　 96年度訴字第477號
公　訴　人　臺灣臺中地方法院檢察署檢察官
被　　　告　丁○○
選任辯護人　江彗鈴律師
被　　　告　戊○○
選任辯護人　甘大空律師
上列被告因偽造文書案件，經檢察官提起公訴（94年度偵字第10
240 號），暨追加起訴（96年度偵字第10220 號），本院判決如
下：
    主  文
丁○○犯偽造印章罪，處有期徒刑肆月，減為有期徒刑貳月，如
易科罰金，以銀元佰元（即新臺幣玖佰元）折算壹日。偽造之
甲○○、丙○○、戊○○印章共顆，均沒收。又共同違反公司
負責人，公司應收之股款，股東並未實際繳納，而以申請文件表
明收足之規定，處有期徒刑陸月，減為有期徒刑月，如易科罰
金，以銀元佰元（即新臺幣玖佰元）折算壹日。應執行有期徒
刑肆月，如易科罰金，以銀元佰元（即新臺幣玖佰元）折算壹
日。偽造之甲○○、丙○○、戊○○印章共顆，均沒收。
戊○○共同違反公司負責人，公司應收之股款，股東並未實際繳
納，而以申請文件表明收足之規定，處有期徒刑陸月，減為有期
徒刑月，如易科罰金，以銀元佰元（即新臺幣玖佰元）折算
壹日。又犯業務侵占罪，處有期徒刑壹年，減為有期徒刑陸月，
如易科罰金，以銀元佰元（即新臺幣玖佰元）折算壹日。又連
續犯詐欺取財罪，處有期徒刑捌月，減為有期徒刑肆月，如易科
罰金，以銀元佰元（新臺幣玖佰元）折算壹日。應執行有期徒
刑壹年，如易科罰金，以銀元佰元（即新臺幣玖佰元）折算壹
日。
戊○○被訴行使偽造私文書及使公務員登載不實部分均無罪。
    事  實
一、丁○○、戊○○、甲○○、丙○○於民國93年12月間，協議
    出資設立「申凰有限公司」（以下稱申凰公司），約定由丁○○出資新台幣（下同）87萬元、戊○○出資93萬元、甲○○出資117 萬元、丙○○出資3 萬元，於93年12月20日簽立
    申凰公司股東同意書，共同選任丁○○為董事，並由股東將
    上揭300 萬元股金匯入華僑商業銀行忠明簡易型分行（下稱
    華僑忠明分行）戶名申凰有限公司籌備處之00000000000000
    號之帳戶中，再於93年12月25日共同簽立申凰公司合資協議
    書，合資協議書附件Ａ章程（橫式）中訂明申凰公司設董事
    3 人、監察人1 人等事項，而與原股東同意書之約定內容不
    合，戊○○持申凰公司設立登記之相關資料，交由鄭筱云所
    開設之利商會計事務所，委以辦理申凰公司之公司登記事宜
    ，經利商會計事務所人員閱件後，發現申凰公司申登之資料
    中所附章程並不符合申請有限公司之要件，戊○○遂基於偽
    造印章之犯意，未經甲○○、丙○○、戊○○之同意，即請
    不知情之會計事務所某不詳人士偽刻甲○○、丙○○、戊○○之印章，並使不知情之該會計事務所某不詳人士重新製作
    申凰公司申請登記之章程（直式），而將偽刻之甲○○、丙○○、戊○○字體較小之印章（甲○○、丙○○、戊○○原
    用自有之印章字體較大），蓋在上揭會計事務所製作之申凰
    公司章程及甲○○、丙○○、戊○○親筆簽名之股東同意書
    之全體股東簽名欄，同時將原先甲○○、丙○○、戊○○在
    上揭股東同意書中原蓋之字體較大之印文打叉，並持向經濟
    部中部辦公室，申請在臺中市○區○○街109 號1 樓設立申
    凰公司，因其結果並未違反甲○○、丙○○、丁○○、戊○○原先之約定，固未生損害於甲○○、丙○○、戊○○及經
    濟部中部辦公室辦理公司登記之正確性。
二、丁○○、戊○○於93年12月間與甲○○、丙○○合意欲設立
    申凰公司，惟丁○○與戊○○均明知依公司法之規定，公司
    應收之股款，股東並未實際繳納，不得以申請文件表明收足
    ，竟仍共同基於違反上述公司法規定之犯意聯絡，戊○○僅
    出資22萬元，戊○○僅出資10萬元，均未實際足額出資繳納
    入股所需股款，而由戊○○向姓名年籍不詳之人借調資金後
    ，於93年12月20日匯款轉帳197 萬9000元至上揭申凰公司籌
    備處帳戶，連同甲○○與丙○○匯入之股款共300 萬元作為
    資金證明，交由不知情之鄭筱云所開設之利商會計事務所，
    於93年12月30日向經濟部中部辦公室表明申請公司設立登記
    及公司股款已收足之旨，而使經濟部中部辦公室之承辦人員
    將此不實事項登載於登記簿冊之公務員職務上所掌之公文書
    ，足以生損害於經濟部中部辦公室辦理公司登記之正確性。
三、申凰公司設立登記完成後，由戊○○擔任經理職務，實際負
    責該公司之營業運作，係從事業務之人，申凰公司並將上揭
    華僑忠明分行申凰公司帳戶之存摺、公司印章交由戊○○保
    管，丁○○則保管公司負責人印章，戊○○於擔任經理期間
    ，不思公司之正常營運，乃向丁○○稱申凰公司要投資期貨
    ，需要公司之資金，丁○○即在戊○○所製作之申凰公司在
    華僑忠明分行帳戶之300 萬元提款單蓋公司負責人印章，以
    供戊○○前往華僑忠明分行提款，供申凰公司投資期貨，戊○○即於94年1 月10日前往華僑忠明分行在申凰公司之帳戶
    提款300 萬元，戊○○得款後竟意圖為自己不法之所有，將
    300 萬元款項匯入台北富邦銀行員林分行000000000000號戊○○之帳戶，共侵占甲○○、丙○○、丁○○、戊○○實際
    出資之15 2萬元（120 萬元＋22萬元＋10萬元＝152 萬元，
    起訴書誤載為300 萬元）。
四、戊○○曾於93年11月間受乙○○之女，即甲○○之妹丙○○
    委託買賣期貨，獲有利潤，並獲得約定之分紅，甲○○、乙○○即分別於93年11月18日、94年2 月14日，委託戊○○在
    第一期貨股份有限公司（以下稱第一期貨公司）為甲○○、
    乙○○在第一期貨公司之帳戶買賣期貨、期貨選擇權及選擇
    權交易，並約定獲利之一部分歸戊○○所有，第一期貨公司
    對甲○○、乙○○之期貨帳戶買賣，每日皆會出具期貨交易
    人買賣報告書給甲○○、乙○○，該期貨交易買賣報告書顯
    示是否有獲利，要比較該期貨交易買賣報告書上之清算權益
    值與本金，若清算權益值大於本金即是有獲利（該報告書中
    之清算權益值，是依報告書當日期貨收盤價計算投資人實際
    能取回之價值，其計算方式是依報告書中之帳戶淨值，加上
    選擇權市值，選擇權市值是按投資人先前買進之選擇權之市
    值減去先前賣出選擇權要依收盤價回補值所得，若先前買進
    選擇權之市值大於先前賣出選擇權要依收盤價回補值時，則
    為正數，反之即為負數，而帳戶淨值，除增加本金或提領本
    金增減外，尚需加上期貨契約之平倉損益及未平倉損益後，
    再加上權利金，權利金值即是賣出選擇權所收取之權利金減
    去買進選擇權之權利金而得，若期貨帳戶僅交易賣出選擇權
    時，則帳戶淨值會大於清算權益值），反之即為虧損，而非
    依該報告書中帳戶淨值與本金之比較，戊○○於94年間，受
    委託為甲○○、乙○○買賣期貨、期貨選擇權及選擇權交易
    並未有獲利或期間帳面僅獲利少許，且利用甲○○、乙○○
    對第一期貨公司出具之期貨交易人買賣報告書是否有獲利並
    不瞭解之情形下，竟基於意圖為自己不法所有之概括犯意，
    連續於附表所示之時間，以附表所示之第一期貨公司甲○○
    、乙○○之期貨交易買賣報告書之帳戶淨值，向甲○○、乙○○佯稱買賣期貨等獲有超額利潤，甲○○、乙○○因而陷
    於錯誤，誤以為真的獲有超額利潤，而於附表所示之時間出
    金，並提領如附表所示之現金，並在不詳時間、地點附表所
    示之分紅金額交付戊○○，戊○○因而詐欺得逞。嗣於94年
    3 月3 日，乙○○之帳戶並未有獲利，戊○○即依買賣報告
    書上之帳戶淨值所示0000000 元向乙○○表示已獲利100 萬
    餘元，要乙○○提領100 萬元現金，要求給付應得之報酬，
    經乙○○向第一期貨公司營業員游素香表示已獲利而要提領
    帳戶之現金100 萬元，經游素香告訴乙○○，買賣期貨是否
    有獲利，是要看買賣報告書上之清算權益值與本金之比較，
    而非帳戶淨值，乙○○看了買賣報告書後發現93年3 月3日
    之清算權益值僅為2,529,477 元，該帳戶係處虧損狀態，乙○○始發覺受騙，因而未出金，戊○○因而詐欺未得逞。
    理  由
壹、有罪部分：
一、認定犯罪事實所憑之證據及理由
  (一)被告丁○○偽造印章部分：
    被告丁○○就此部分犯行坦承不諱，經核與證人即告訴人甲○○、丙○○之指證及證人即利商會計事務所人員鄭筱云偵
    查中之證述相符，並有申凰公司股東同意書影本、申凰公司
    章程（直式）影本、取回印章簽收簿影本各1 份在卷可稽，
    事證明確，被告丁○○此部分犯行堪以認定。
  (二)被告二人違反公司法部分：
  1.證人甲○○於本院審理時證稱：伊不知道被告丁○○以珠寶
    作價出資的事等語；證人丙○○亦於本院審理時證稱：當初
    投資時並沒有約定實物出資等語。
  2.申凰公司之登記資本額共300 萬元，其中丁○○出資87萬元
    ，甲○○出資117 萬元，戊○○出資93萬元，丙○○出資3
    萬元，此有申凰公司設立登記表影本1 份在卷可稽。被告丁○○於本院審理時自承其僅以現金22萬元出資，其餘65萬元
    係以珠寶作價出資；被告戊○○於95年4 月20日偵訊時坦承
    ：「我實際出資10幾萬元，帳面上出資93萬元，因為帳面的
    出資是公司設立登記時需要有共同出資的項目。」，又於95
    年11月15日偵訊時供稱：「... 丁○○65萬元珠寶折價部分
    也是我去向朋友籌來存入存戶，當作資金證明。」等語，足
    證被告丁○○實際上僅以現金出資22萬元，被告戊○○實際
    上亦僅以現金出資10萬元左右，其2 人並未實際繳足股款，
    而以申請文件表明收足，事證甚為明確，犯行堪以認定。
  (三)被告戊○○業務侵占部分：
  1.證人即告訴人甲○○、丙○○於94年6 月7 日警詢中均指稱
    ：「第一次我匯款180,000 元至丁○○帳戶內，第二次我匯
    款1,020,000 元到申凰公司帳戶內。」等語，並有丙○○第
    一銀行000-00-000000 號帳戶存摺影本、丙○○臺中商業銀
    行000-00-0000000號帳戶存摺影本、申凰公司於華僑忠明分
    行帳號00000000000000號帳戶交易往來明細表各1 份在卷可
    稽。
  2.被告戊○○坦承於94年1 月10日將申凰公司帳戶內之300 萬
    元轉入其台北富邦銀行員林分行000000000000號帳戶，並有
    華僑商業銀行忠明簡易型分行95年12月15日（95）僑銀忠明
    字第57號函、申凰公司於華僑商業銀行帳號00000000000000
    號帳戶交易往來明細表、被告戊○○台北富邦銀行員林分行
    000000000000號帳戶各類存款歷史對帳單影本各1 份在卷可
    稽。
  3.綜上所述，被告戊○○將申凰公司實際上已收足之股款152
    萬元（120 萬元＋22萬元＋10萬元＝152 萬元），侵占入己
    之犯行，事證甚為明確，其犯行堪以認定。檢察官起訴事實
    認為被告戊○○侵占之金額為300 萬元，尚屬有誤，併予敘
    明。
  (四)被告戊○○詐欺取財部分：
  1.證人即告訴人甲○○於94年6 月7 日警詢中指稱：「戊○○
    曾經代我操作期貨，買賣期間黎某均告訴我有賺錢且曾經分
    紅，但是經由證券公司營業員私下告訴我其實戊○○操作期
    貨其實沒有賺錢，其分紅其實是從我投資本金拿取的，我始
    知遭受欺騙。」，又於95年11月15日偵訊時指稱：「我被騙
    二次，第一次金額是155723元，第二次45684 元。」等語，
    經核與其在本院審理中之證述相符，並有授權書影本、期貨
    交易人買賣報告書影本、存提及成交明細影本在卷可佐。
  2.證人乙○○於95年11月15日偵訊時指稱：「我告戊○○詐欺
    ，他叫我投資期貨，我交給他錢，利用我看不懂報表，沒有
    賺錢騙我有賺錢，而我們投資當時有約定賺的利潤對分，戊○○向我說有賺錢，騙我去戶頭領出賺錢的一半給戊○○，
    總共騙了3 次，前2 次得逞，第一次騙了57,500元，第二次
    是78,700 元，我都已經付現金給他，第三次時他說我賺了
    100 萬元，要向我要他分得的部分50萬元，我覺得怪怪的，
    我才去證券商向營業員請教，才知道被騙了。」等語，又於
    本院審理時到庭證稱：「我是逐次投入。96年12月10日委託
    操作50萬，93年12月17日委託70萬，接下來是93年12月20日
    委託80萬，94年1 月3 日委託50萬，94年1 月27日委託50萬
    元，總共300 萬元。」、「我是外行人，被告戊○○都說他
    買比較長久的，單子秀出來就跟我說有賺錢。94年1 月26日
    ，我第一次賺了23萬元，所以我將23萬元領出來，然後我拿
    4 分之1 的現金（即57,500元）給被告戊○○作為分紅。94
    年3 月1 日，被告戊○○說賺了178,000 元，所以我又領17
    8,000 元出來，被告戊○○說要我分一半（即89,000元）給
    他，扣掉10,300元（這部分因為被告戊○○說是甲○○介紹
    的，所以這部分算是優惠，要扣掉），所以這次給被告戊○○78,700元。94年3 月3 日，被告戊○○又跟我說賺了100
    萬元，我覺得很奇怪，怎麼賺得那麼快，我就打電話給游素
    香說要出金100 萬元，後來游素香小姐又打電話問我，是否
    確定真的賺了100 萬元？是否確定要出金100 萬元？然後游
    小姐叫我拿出期貨交易人買賣報告書，教我要如何看是否有
    獲利，後來我才發現根本沒有賺錢。」、「（問：委託被告
    戊○○操作期貨時，有無約定如果賺錢如何分紅？）答：有
    。一開始約定對半分，但是因為第一次係由我女兒介紹，所
    以只要分4 分之1 給被告戊○○就可以，該次我拿4 分之1
    （57,500元現金）給甲○○，由甲○○轉交給被告戊○○，
    剩下賺得錢就是歸我所有。第二次就是我與被告戊○○對分
    ，但是要扣掉10,300元的優惠，所以我給被告戊○○78,700
    元。」等語，並有授權書影本、期貨交易人買賣報告書影本
    在卷可佐。
  3.證人游素香於95年4 月20日偵訊時證稱：「戊○○有要求我
    提供客戶提供他做期貨買賣，他有要求獲利的一半為分紅，
    乙○○等人是他自己所找的客戶，但是我知道他們間戊○○
    的分紅是期貨操作獲利的一半。在第三筆時，我知道他們接
    到戊○○說要出金100 萬元，我們公司有規定要由客人本人
    才可以出金至客戶本人的的戶頭內，後來我有打電話向乙○○本人確認，乙○○跟我說戊○○有說他有獲利100 萬元，
    戊○○要分50萬元，後來我從電腦帳本幫他看，發現他是虧
    損，並沒有賺錢，我有問乙○○是否會看期貨帳單，他說不
    會，因為期貨帳單一般人不會看，帳單上的帳戶餘額100 多
    萬元並不表示有賺到100 多萬元，那只是預收值，真正的虧
    損應該看最下面的清算權益值，我請他當場將期貨交易的買
    賣報告書拿出來對帳，他在電話中才發現他是實際上是虧損
    的，乙○○在該筆之前的二筆，第一筆是20幾萬元，第二筆
    也是10萬元以上，實際金額我不清楚，賺錢都沒有實際清算
    權益值那麼多，因為而第三筆的100 萬元，乙○○說其中的
    50萬元是要分給戊○○分紅，數字很大所以我才會注意，其
    二筆他們分紅多少我不知道。」、「... 我有聽乙○○等人
    跟戊○○說分紅為獲利的一半，戊○○都要當日拿現金，所
    以沒有匯款單據。」等語。又於95年11月15日偵訊時證稱：
    「當天是戊○○打電話給我，說乙○○的帳戶要出金100 萬
    元，我就打電話給乙○○求證你要出金100 萬元嗎，他說對
    ，我問他為何要出金100 萬元這麼多，他說戊○○跟他說已
    賺了100 萬元，要一人分一半，我就問乙○○說王先生你會
    不會看帳單，他說他不會看，我請他把帳單拿出來，並告訴
    他怎麼看，他看完以後就表示不出金了。」等語。經核與證
    人乙○○之證述相符。
  4.按刑事訴訟法上「證據排除原則」，係指將具有證據價值，
    或真實之證據因取得程式之違法，而予以排除之法則。而私
    人之錄音、錄影之行為所取得之證據，應受刑法第315 條之
    1 與通訊保障及監察法之規範，私人違反此規範所取得之證
    據，固應予排除。惟依通訊保障及監察法第29條第3 款之規
    定「監察者為通訊之一方或已得通訊之一方事先同意，而非
    出於不法目的者，不罰」，通訊之一方非出於不法目的之錄
    音，所取得之證據，即無證據排除原則之適用，最高法院94
    年台上字第716 號判決可資參照。證人乙○○於94年3 月11
    與被告戊○○對話時予以錄音存證，乃當時通訊內容之一方
    ，且其目的係作為證明被告戊○○向其詐欺之證據，並非出
    於不法之目的，其提出之錄音帶及譯文自有證據能力，合先
    敘明。被告戊○○與證人乙○○於95年3 月11日在臺中市○○街109 號2 樓協商時，經乙○○予以錄音存證，並轉譯成
    文字，有錄音帶及譯文1 份在卷可憑。由其2 人以下之對話
    內容，可知被告戊○○確有於附表所示時間，向乙○○詐取
    附表所示之金額：
    「王：元月25號你分出去的是... 你說這個... 這個賺23萬
          嘛！
      黎：嗯！你們不是賺23？
      王：但是你分出去是1萬1千5百...是11萬5千啦。
      黎：沒有，沒那麼多啦！11萬5千是詩涵拿走了一半。
      王：11萬5千，對不對？那就是剩下那個5萬...
    ...................
      王：你說你... 厚... 給詩涵嘛，就是5 萬7 千5 ，阿就
          是5 萬8 千 5，對不對？你分11萬5千 嘛，你說...
      黎：詩涵拿多少？
      王：不是啦，你說詩涵拿5萬7千5
      黎：不是，不是，那怎麼會詩涵57500一份，一半啊！
      王：一半啊，就是57500
      黎：那為什麼會是58500，這兩個應該兩個是一樣的！
      王：這個是7，對不對？
      黎：嗯，對！
      王：對對對，一樣那就是剩5 萬7 千5 ，對不對？5 萬7
          千5 ，...
    ..................
      王：第二次你說賺17萬，你不就是分8 萬9 ，你說給1 萬
          ，扣掉沒關係，那就剩下7 萬8 千7 ，對不對？
      黎：對。
    ..................
      王：你就把我領去啊！那就不對啊！所以啊，這個你要吐
           出來，厚，你吐出來你也沒有損失啊！
      黎：我知道。
    .................
      王：你跟甲○○說叫我出金，出金100萬。
      黎：我承認那是我的錯，我承認那是我的錯，那我沒有看
          清楚，...
      王：但是甲○○跟我說，有幫我賺100 萬了啊，說3 月初
           3賺100萬，啊領100萬出來啊，也出金100萬。
      黎：那個是我的疏忽，對！這個是我的疏忽，嗯！我承認。
    .................
      王：就出金23萬，3 月1 日就再出金17萬8 ，那我就趕緊
          叫甲○○拿8 萬9 給你呀！我就趕緊叫甲○○拿8 萬
          9 給你呀！
      黎：嗯！嗯！
      王：我想說有賺就很高興啊，就趕緊領出來分你啊！我也
          很趕緊領出來分你啊！
      黎：王伯伯這個絕對很阿莎力的，這個我沒話講。
      王：對嘛！那第一次賺23萬我也是叫甲○○趕緊領11萬5
          出來給你，對不對？咦？他有拿給你嗎？有嗎？
      黎：嗯，有！有！我有拿到，我有拿到！
      王：嗯，對啊！我叫他拿現金給你啊。
      黎：我承認，我承認，很重要。」
二、對被告辯解之判斷：
  (一)被告二人違反公司法部分：
  1.被告丁○○辯稱：其係以珠寶作價出資，價值約65萬元，該
    批珠寶目前尚在保險箱內云云。被告戊○○辯稱：伊投資的
    93萬元是伊自己的云云。
  2.有限公司股東若以公司事業所需之財產抵繳股款，公司申請
    設立登記時，檢送之會計師資本額查核報告書應依公司申請
    登記資本額查核辦法第6 條之規定辦理。而依公司申請登記
    資本額查核辦法第6 條第1 項規定：「會計師出具資本繳足
    之查核報告書應分別載明股款種類（現金、貨幣債券、技術
    作價、股票抵繳、其他財產、盈餘、公積、合併、分割）及
    其發行股款價額、發行股數及資本額，... 」；第3 項規定
    ：「技術作價、股票抵繳或其他財產抵繳股款者，應查核公
    司股東姓名及財產之種類、數量、價格或估價標準暨公司核
    給之股份或憑證。」，又依經濟部56年4 月4 日商08108 號
    函釋，財產出資如不易估定價格時，得洽詢公正之有關機關
    團體或專家予以評定，此有經濟部中部辦公室96年6 月20日
    經中三字第09600800420 號函在卷可稽。被告丁○○及戊○○均自承並未鑑定珠寶之價值作為出資證明，而未以財產抵
    繳股款之方式申請申凰公司之設立登記，僅自行估算價值後
    ，由被告戊○○代墊現金。且被告戊○○於本院審理時證稱
    ：錢是被告丁○○向伊借用，目的是要去登記驗資，讓公司
    可以順立成立等語，佐以被告戊○○於申凰公司設立登記後
    ，旋於94年1 月10日將公司之資金全部匯至其台北富邦銀行
    員林分行之帳戶，已如上述，且被告丁○○所稱之珠寶目前
    仍由其自己存放在保險箱內，實際上並未成為申凰公司之資
    產，其辯稱以珠寶作價出資云云，非可採信。
  3.被告戊○○於偵查中已自承其匯入申凰公司之資金是向朋友
    借用，其於本院審理時改稱是由其富邦銀行員林分行或第一
    銀行自由路分行轉帳過去，然被告戊○○台北邦銀行員林分
    行帳戶之交易明細中並無此筆匯款資料，且其亦未提出第一
    銀行自由路分行帳戶之帳號及交易明細為證，其辯解亦非可
    信。
  (二)被告戊○○業務侵占部分：
  1.被告戊○○辯稱：在申凰公司成立前，其已代公司墊支200
    萬元，另其曾以自己的100 萬元代申凰公司操作期貨，因此
    公司之300 萬元資金都是其所有，並無侵占犯行云云。
  2.被告戊○○並未提出證據證明其曾代申凰公司墊支200 萬元
    之事實，且申凰公司之營業項目中亦無期貨操作業務，其擅
    自挪用公司資金，自屬不法，且申凰公司如於成立前即已積
    欠被告戊○○200 萬元，告訴人甲○○、丙○○又豈有投入
    資金之意願，被告戊○○所辯顯不合常情，非可採信。
  (三)被告詐欺取財部分：
    被告戊○○辯稱：其雖有代甲○○及乙○○2 人辦理出金，
    但並未分紅，是甲○○及乙○○有資金需求，叫其代為出金
    。且其僅曾於93年11月17日代丙○○操作期貨獲利38萬元，
    有分紅，其餘均未分得任何紅利云云。然由被告戊○○與證
    人乙○○於94年3 月11日談話內容，可得知被告戊○○確有
    分紅之事實，此已詳如上述，被告戊○○空言否認，亦非可
    採。
三、論罪科刑之理由
  (一)所犯罪名：
  1.被告丁○○所為係犯刑法第217 條第1 項之偽造印章罪、公
    司法第9 條第1 項前段之公司應收之股款，股東並未實際繳
    納，而以申請文件表明收足罪、刑法第214 條明知為不實之
    事項，而使公務員登載於職務上所掌之公文書罪。其利用不
    知情之會計事務所人員偽造印章，係間接正犯。
  2.被告戊○○所為係犯公司法第9 條第1 項前段之公司應收之
    股款，股東並未實際繳納，而以申請文件表明收足罪、刑法
    第214 條明知為不實之事項，而使公務員登載於職務上所掌
    之公文書罪、刑法第336 條第2 項業務侵占罪、第339 條第
    1 項詐欺取財罪、第339 條第1 項、第3 項詐欺取財未遂罪
    。
  (二)被告二人就所犯公司法第9 條第1 項之罪及刑法第214 條明
    知為不實之事項，而使公務員登載於職務上所掌之公文書罪
    間，有犯意聯絡及行為分擔，為共同正犯。被告戊○○非申
    凰公司之負責人，依刑法第31條第1 項前段之規定，因身分
    或其他特定關係成立之罪，其共同實行、教唆或幫助者，雖
    無特定關係，仍以正犯或共犯論。
  (三)被告丁○○所犯上開二罪間，犯意各別，行為互殊，應予分
    論併罰。被告戊○○所犯上開三罪間，亦犯意各別，行為互
    殊，應予分論併罰。
  (四)被告二人行為後，刑法業於94年1 月7 日修正，同年2 月2
    日公布，於95年7 月1 日施行。修正後新法第2 條第1 項規
    定：「行為後法律有變更者，適用行為時之法律。但行為後
    之法律有利於行為人者，適用最有利於行為人之法律。」，
    其目的係為與刑法第1 條規定之罪刑法定主義契合，貫徹法
    律禁止溯及既往原則之精神，乃修正為「適用行為時之法律
    」，並兼採有利行為人之立場，採「從舊從輕」原則。惟該
    條係規範行為後法律變更所生新舊法律比較適用之準據法，
    於新法施行後，應逕適用新法第2 條第1 項之規定，為「從
    舊從輕」之比較。並應就罪刑有關之共犯、未遂犯、想像競
    合犯、牽連犯、連續犯、結合犯，以及累犯加重、自首減輕
    暨其他法定加減原因與加減例等一切情形，綜其全部罪刑之
    結果而為比較（最高法院95年第8 次刑事庭會議決議參照）
    。
  1.被告戊○○詐欺取財之犯行，因行為後新法業已刪除連續犯
    之規定，此刪除雖非犯罪構成要件之變更，但顯已影響行為
    人刑罰之法律效果，自屬法律有變更，依修正後刑法第2 條
    第1 項規定比較新、舊法結果，仍應適用較有利於被告戊○○之行為時法律即舊法論以連續犯，而論以詐欺取財一罪，
    並加重其刑。
  2.修正後之刑法刪除第55條關於牽連犯之規定。本件被告2 人
    所犯上開公司法第9 條第1 項之罪及刑法第214 條明知為不
    實之事項，而使公務員登載於職務上所掌之公文書罪，具有
    牽連犯之關係，依修正前即行為時之規定，應從一重之公司
    法第9 條第1 項之罪處斷；修正後之刑法既已刪除牽連犯之
    規定，則所犯上述各罪應依數罪併罰之規定分論併罰。比較
    新舊法之規定，修正後之規定並非較有利於被告2 人，依刑
    法第2 條第1 項之規定，應適用行為時之法律，即適用修正
    前刑法第55條牽連犯之規定，從一重之公司法第9 條第1 項
    之罪處斷。檢察官雖未論及犯罪事實二關於被告2 人使公務
    員登載不實之犯行，然因此部分與被告2 人所犯公司法第9
    條第1 項之罪間具有牽連犯之裁判上一罪關係，為起訴效力
    所及，本院自得併予審究，附此敘明。
  (五)審酌被告丁○○爰犯罪之動機、目的、手段，犯罪所生之危
    害、犯罪後坦承部分犯行之態度等一切情狀，就其所犯上開
    二罪各量處如主文所示之刑。又被告丁○○所犯上開二罪之
    犯罪時間均在96年4 月24日前，合於減刑條件，應依中華民
    國96年罪犯減刑條例第2 條第1 項第3 款之規定各減為有期
    徒刑2 月、3 月，及定其應執行刑，並諭知易科罰金之折算
    標準。被告丁○○於犯罪時之刑法第41條第1 項前段規定：
    「犯最重本刑為5 年以下有期徒刑以下之刑之罪，而受6個
    月以下有期徒刑或拘役之宣告，因身體、教育、職業、家庭
    之關係或其他正當事由，執行顯有困難者，得以1 元以上3
    元以下折算一日，易科罰金。」，第2 項規定：「併合處罰
    之數罪，均有前項情形，其應執行之刑逾六月者，亦同。」
    ；又被告丁○○行為時之易科罰金折算標準，修正前罰金罰
    鍰提高標準條例第2 條前段（現已刪除）規定，就其原定數
    額提高為100 倍折算1 日，則本件被告丁○○行為時之易科
    罰金折算標準，應以銀元100 元或200 元或300 折算1 日，
    經折算為新臺幣後，應以新臺幣300 元或600 元或900 元折
    算為1 日。惟95年7 月1 日修正公佈施行之刑法第41條第1
    項前段則規定：「犯最重本刑為5 年以下有期徒刑以下之刑
    之罪，而受六個月以下有期徒刑或拘役之宣告者，得以新臺
    幣1,000 元、2,000 元或3,000 元折算1 日，易科罰金。」
    ，第2 項則規定：「前項規定於數罪併罰，其應執行之刑未
    逾六月者，亦適用之。」比較修正前後之易科罰金折算標準
    ，以95年7 月1 日修正公佈施行前之規定，較有利於被告丁○○，則應依刑法第2 條第1 項前段，適用修正前刑法第41
    條第1 項前段、第2 項，並配合修正前罰金罰鍰提高標準條
    例第2 條之規定，定其折算標準。偽造之甲○○、丙○○、
    戊○○印章3顆，應依刑法第219條之規定宣告沒收。
  (六)審酌被告戊○○犯罪之動機、目的、手段，犯罪所生之危害
    非輕，及犯罪後否認犯行，並無悔意之態度等一切情狀，就
    其所犯上開三罪各量處如主文所示之刑。又被告戊○○所犯
    上開三罪之犯罪時間均在96年4 月24日前，合於減刑條件，
    應依中華民國96年罪犯減刑條例第2 條第1 項第3 款之規定
    各減為有期徒刑3 月、6 月、4 月，及定其應執行刑，並諭
    知易科罰金之折算標準。被告戊○○於犯罪時之刑法第41條
    第1 項前段規定：「犯最重本刑為5 年以下有期徒刑以下之
    刑之罪，而受6 個月以下有期徒刑或拘役之宣告，因身體、
    教育、職業、家庭之關係或其他正當事由，執行顯有困難者
    ，得以1 元以上3 元以下折算一日，易科罰金。」，第2 項
    規定：「併合處罰之數罪，均有前項情形，其應執行之刑逾
    六月者，亦同。」；又被告戊○○行為時之易科罰金折算標
    準，修正前罰金罰鍰提高標準條例第2 條前段（現已刪除）
    規定，就其原定數額提高為100 倍折算1 日，則本件被告戊○○行為時之易科罰金折算標準，應以銀元100 元或200 元
    或300 折算1 日，經折算為新臺幣後，應以新臺幣300 元或
    600 元或900 元折算為1 日。惟95年7 月1 日修正公佈施行
    之刑法第41條第1 項前段則規定：「犯最重本刑為5 年以下
    有期徒刑以下之刑之罪，而受六個月以下有期徒刑或拘役之
    宣告者，得以新臺幣1,000 元、2,000 元或3,000 元折算1
    日，易科罰金。」，第2 項則規定：「前項規定於數罪併罰
    ，其應執行之刑未逾六月者，亦適用之。」比較修正前後之
    易科罰金折算標準，以95年7 月1 日修正公佈施行前之規定
    ，較有利於被告戊○○，則應依刑法第2 條第1 項前段，適
    用修正前刑法第41條第1 項前段、第2 項，並配合修正前罰
    金罰鍰提高標準條例第2 條之規定，定其折算標準。
四、不另為無罪之諭知：
  (一)公訴意旨認被告丁○○與戊○○、丙○○、甲○○於93 年
    12月20日簽立申凰公司股東同意書，共同選任丁○○為董事
    ，再於93年12月25日共同簽立申凰公司合資協定書，合資協
    定書附件章程中明訂申凰公司設董事3 人、監察人1 人等事
    項，戊○○、丁○○共同持申凰公司設立登記之相關資料，
    交由鄭筱雲所開設之利商會計事務所，委以辦理申凰公司之
    公司登記事宜，經利商會計事務所閱件後，發現申凰公司申
    登之資料中所附章程並不符合申請有限公司之要件，被告丁○○與戊○○遂共同基於行使偽造私文書及使公務員登載不
    實文書之犯意，未經甲○○、丙○○同意，即請不知情之會
    計事務所某不詳人士偽刻甲○○、丙○○之印章，並使不知
    情之該會計事務所某不詳人士製作申凰公司申請登記之章程
    ，而將偽刻之甲○○、丙○○字體較小印章（甲○○、丙○○原用自有之印章字體交大）印章，蓋在上揭會計事務所製
    作之申凰公司章程及甲○○、丙○○親筆簽名之股東同意書
    之全體股東簽名欄，同時將原先甲○○、丙○○在上揭股東
    同意書中原蓋之字體較大之印文打叉，以偽造申凰公司之股
    東同意書及章程，並持向經濟部中部辦公室，申請在臺中市
    ○區○○街109 號1 樓設立申凰公司，使經濟部中部辦公室
    之不知情承辦公務員，將此不實之事項登載於其職務上所掌
    之公文書申凰公司之設立登記事項卡上，足以生損害於甲○○、丙○○及經濟部中部辦公室對於公司設立登記管理之正
    確性，認被告丁○○涉有刑法第216 條行使第210 條之偽造
    私文書罪、第214 條使公務員登載不實罪嫌。
  (二)證人即告訴人甲○○、丙○○於94年4 月4 日警詢中均指稱
    ：... 「錢匯進去，他才拿公司的章程給我看，我才知道甲○○是監察人而丙○○是董事，我們當初只知道投資會是股
    東，不是成監察人及董事，股東只有告訴人及被告。」等語
    ；又於94年6 月7 日警詢中指稱：「公司成立之後丁○○有
    出示章程經我觀看，我在該公司擔任監察人，丙○○擔任董
    事職務，這件事情均沒有經過我們二人同意，因為當時已言
    明我們二人只有任股東而已。」；復於95年11月15日偵訊時
    陳稱：「（問：提示95年12月20日股東同意書，同意事項有
    3 點，你們當初簽名蓋大私章時，是否就是這樣記載的？）
    答：是的。」等語。證人即告訴人丙○○於94年6 月7 日警
    詢中指稱：「公司成立後丁○○有出示章程經我觀看，我在
    公司擔任董事職務，甲○○擔任監察人職務，這件事均沒有
    經過我們二人同意，因為當時已言明我二人只有任股東而已
    。」，又於94年7 月9 日偵訊時陳稱：「（問：申凰有限公
    司股東同意書上的簽名蓋章是否你所簽及所蓋？）答：簽名
    是我及甲○○本人所簽，... 」等語。佐以卷附95年12月20
    日股東同意書同意事項第2 項記載：「選任丁○○為董事，
    執行業務對外代表公司」，可知甲○○、丙○○於93年12月
    20日簽署股東同意書時，並未同意擔任監察人及董事。
  (三)雖申凰公司合資協議書第6 條第4 項記載：「合資公司設董
    事3 人，為丁○○、戊○○、丙○○；監察人1 人為甲○○
    。」，該合資協議書附件Ａ之章程（橫式）第10條記載：「
    本公司設董事3 人，監察人1 人，任期2 年，由股東會就有
    行為能力之人選任，連選得連任。」，二者記載之內容並不
    相同，有該合資協議書影本及該附件Ａ之章程（橫式）影本
    各1 份在卷可稽，且證人甲○○、丙○○均證稱：其二人看
    到的章程是橫式的等語，惟其二人於本院審理時證稱：其二
    人簽立合資協議書時，只有最後一頁，當時章程尚未作為附
    件，是簽完以後幾天才看到章程，章程還沒有下來時，其二
    人只同意擔任股東，章程下來後，才知道其二人分別擔任監
    察人及董事，後來公司設立登記上面只登記其二人是股東，
    是按照其等原來的意思，其等警詢所述均屬實在，公司辦理
    設立登記之前其二人就知道會擔任監察人及董事，但那時沒
    有辦法說什麼，被告二人急著要辦理，所以才同意等語。足
    認證人甲○○、丙○○本即無意擔任申凰公司之監察人及董
    事，被告丁○○偽造其二人之印章後，蓋用於上開股東同意
    書及利商會計事務所重新製作之章程上，持以辦理申凰公司
    設立登記，其結果與其四人一開始之出資協議相符，並未足
    生損害於告訴人甲○○、丙○○、戊○○，亦未生損害於經
    濟部中部辦公室對於公司登記管理之正確性，然因檢察官所
    指此部分罪名與上開偽造印章有罪部分具有吸收犯及牽連犯
    之裁判上一罪關係，就此爰不另為被告丁○○無罪諭知。
貳、無罪部分
一、公訴意旨：被告戊○○與丁○○、丙○○、甲○○於93 年
    12月20日簽立申凰公司股東同意書，共同選任丁○○為董事
    ，再於93年12月25日共同簽立申凰公司合資協定書，合資協
    定書附件章程中明訂申凰公司設董事3 人、監察人1 人等事
    項，戊○○、丁○○共同持申凰公司設立登記之相關資料，
    交由鄭筱雲所開設之利商會計事務所，委以辦理申凰公司之
    公司登記事宜，經利商會計事務所閱件後，發現申凰公司申
    登之資料中所附章程並不符合申請有限公司之要件，被告戊○○與丁○○遂共同基於行使偽造私文書及使公務員登載不
    實文書之犯意，未經甲○○、丙○○同意，即請不知情之會
    計事務所某不詳人士偽刻甲○○、丙○○之印章，並使不知
    情之該會計事務所某不詳人士製作申凰公司申請登記之章程
    ，而將偽刻之甲○○、丙○○字體較小印章（甲○○、丙○○原用自有之印章字體交大）印章，蓋在上揭會計事務所製
    作之申凰公司章程及甲○○、丙○○親筆簽名之股東同意書
    之全體股東簽名欄，同時將原先甲○○、丙○○在上揭股東
    同意書中原蓋之字體較大之印文打叉，以偽造申凰公司之股
    東同意書及章程，並持向經濟部中部辦公室，申請在臺中市
    ○區○○街109 號1 樓設立申凰公司，使經濟部中部辦公室
    之不知情承辦公務員，將此不實之事項登載於其職務上所掌
    之公文書申凰公司之設立登記事項卡上，足以生損害於甲○○、丙○○及經濟部中部辦公室對於公司設立登記管理之正
    確性，認被告戊○○涉有刑法第216 條行使第210 條之偽造
    私文書罪、第214 條使公務員登載不實罪嫌。
二、檢察官之舉證：
    檢察官起訴被告戊○○涉犯上開罪嫌，係以下列事證為其論
    據：
  (一)申凰公司實際負責人係被告戊○○，業據證人即共同被告丁○○證述在卷，再參與被告戊○○亦自陳辦理申凰公司之設
    立登記，係與被告丁○○共同前往，足認被告戊○○與被告
    丁○○對上揭偽造私文書犯行有犯意之聯絡。
  (二)申凰公司股東同意書影本、申凰公司章程（直式）影本。
三、被告之辯解：
    被告戊○○否認有上開犯行，辯稱：伊並不知情等語。
四、本院之判斷：
  (一)按犯罪事實應依證據認定之，無證據不得認定犯罪事實；又
    不能證明被告犯罪者，應諭知無罪之判決，刑事訴訟法第15
    4 條第2 項、第301 條第1 項分別定有明文；且認定不利於
    被告之事實，須依積極證據，苟積極證據不足為不利於被告
    事實之認定時，即應為有利於被告之認定，更不必有何有利
    之證據，亦有最高法院30年上字第816 號判例可資參照。
  (二)證人甲○○於本院審理證稱：是被告丁○○負責申請公司設
    立登記等語。證人即共同被告丁○○於本院審理時證稱：「
    我授權會計事務所刻印甲○○、丙○○印章，該部分被告戊○○並不知情。」等語，經核與被告丁○○於95年12月17日
    偵訊時供稱：「戊○○叫我去申請公司登記，所以整個公司
    登記由我負責，戊○○沒有參與」等語相符。又證人鄭筱云
    於偵訊時證稱：係被告丁○○委託其辦理申凰公司之設立登
    記等語，佐以卷附授權書及領回印章登記簿均係由被告丁○○簽名（詳如上述），雖被告戊○○曾於偵訊中供稱是伊與
    被告丁○○一同去辦理設立登記，然其於同次偵訊時亦陳稱
    ：伊不認識鄭筱云，是其該次供述前後即有矛盾之處，尚難
    逕行據此對被告戊○○為不利之認定。
  (三)綜上所述，本案並無積極證據足資證明被告戊○○就偽刻甲○○、丙○○印章之犯行與被告丁○○有犯意聯絡及行為分
    擔，揆諸上開說明，就此部分應為被告戊○○無罪之判決。
、適用之法律
一、刑事訴訟法第299條第1項前段、第301條第1項。
二、中華民國96年罪犯減刑條例第2 條第1 項第3 款、第7 條、
    第9 條、第10條第1 項。
三、公司法第9 條第1 項前段、刑法第11條前段、第2 條第1項
    、第28條、（修正前）第55條、（修正前）第56條、第217
    條第1 項、第219 條、第336 條第2 項、第339 條第1 項、
    （修正前）第41條第1 項前段、第2 項、第51條第5 款。
四、罰金罰鍰提高標準條例第1條前段、（修正前）第2條。
中　　華　　民　　國　　96　　年　　7 　　月　　18　　日
                刑事第八庭  審判長法  官  林慧英
                                  法  官  簡源希
                                  法  官  陳慧珊
上正本證明與原本無異。
如不服本判決，應於判決送達後10日內向本院提出上訴狀（應附
繕本），上訴於臺灣高等法院臺中分院。
                                  書記官  施玉卿
中　　華　　民　　國　　96　　年　　7 　　月　　18　　日
附表：
一、乙○○部分:                                單位:元
┌───┬────┬─────┬───┬───┬────┐
│時間  │帳戶淨值│清算權益值│本金  │出金  │分紅    │
├───┼────┼─────┼───┼───┼────┤
│931213│        │          │+50 萬│      │        │
├───┼────┼─────┼───┼───┼────┤
│931217│        │          │+70 萬│      │        │
├───┼────┼─────┼───┼───┼────┤
│931220│        │          │+80萬 │      │        │
├───┼────┼─────┼───┼───┼────┤
│940103│        │          │+50萬 │      │        │
├───┼────┼─────┼───┼───┼────┤
│940125│0000000 │0000000   │250萬 │      │        │
├───┼────┼─────┼───┼───┼────┤
│940126│        │          │      │23萬  │57500   │
├───┼────┼─────┼───┼───┼────┤
│940127│        │          │+50萬 │      │        │
├───┼────┼─────┼───┼───┼────┤
│940225│0000000 │0000000   │300萬 │      │        │
├───┼────┼─────┼───┼───┼────┤
│940301│        │          │      │178000│78700   │
├───┼────┼─────┼───┼───┼────┤
│940303│0000000 │0000000   │300萬 │      │        │
├───┼────┼─────┼───┼───┼────┤
│940304│        │          │      │100萬 │未遂    │
├───┴────┴─────┴───┴───┼────┤
│戊○○詐騙乙○○分紅所得既遂合計            │136200  │
├──────────────────────┴────┤
│940225、940302之本金300萬是未扣除遭詐騙所提領之出金   │
└───────────────────────────┘
二、甲○○部分:                                單位:元
┌───┬────┬─────┬───┬───┬────┐
│時間  │帳戶淨值│清算權益值│本金  │出金  │分紅    │
├───┼────┼─────┼───┼───┼────┤
│940107│        │          │+69萬 │      │        │
├───┼────┼─────┼───┼───┼────┤
│940128│905723  │          │690000│      │        │
├───┼────┼─────┼───┼───┼────┤
│940131│750000  │520000    │      │155723│155723  │
├───┼────┼─────┼───┼───┼────┤
│940203│        │          │+25萬 │      │        │
├───┼────┼─────┼───┼───┼────┤
│940302│0000000 │778283    │100萬 │未出金│45684   │
├───┴────┴─────┴───┴───┼────┤
│戊○○詐騙甲○○分紅所得既遂合計            │201407  │
├──────────────────────┴────┤
│940128甲○○與戊○○約定本金加獲利超過75萬以上歸戊○○│
│      所有。                                          │
│940203甲○○增加本金25萬。                            │
│940302之本金100萬是原先以為出金155723元後剩75萬元，再 │
│      存入本金25萬，而認本金係100萬。                 │
└───────────────────────────┘
【附錄本案論罪科刑法條】
公司法第9條第1項：
公司應收之股款，股東並未實際繳納，而以申請文件表明收足，
或股東雖已繳納而於登記後將股款發還股東，或任由股東收回者
，公司負責人各處5 年以下有期徒刑、拘役或科或併科新臺幣
50萬元以上250 萬元以下罰金。
刑法第214條：
明知為不實之事項，而使公務員登載於職務上所掌之公文書，足
以生損害於公眾或他人者，處3 年以下有期徒刑、拘役或5 百元
以下罰金。
刑法第217條第1項：
偽造印章、印文或署押，足以生損害於公眾或他人者，處 3 年以
下有期徒刑。
刑法第336條第2項：
對於業務上所持有之物，犯前條第 1 項之罪者，處 6 月以上
5 年以下有期徒刑，得併科 3 千元以下罰金。
刑法第339條第1項、第3項：
意圖為自己或第三人不法之所有，以詐術使人將本人或第三人之
物交付者，處5 年以下有期徒刑、拘役或科或併科1 千元以下罰
金。
前二項之未遂犯罰之。
